ACORDAO-COMPLETO-2447240

ACÓRDÃO 8061/2021 ATA 18/2021 - SEGUNDA CÂMARA

VISTOS, relatados e discutidos estes autos em que se aprecia embargos de declaração opostos pelo Sr. Ivan Rodrigues, ex-prefeito do município de São José dos Pinhais (gestão: 2009 a 2012) contra o Acórdão 12901/2020-TCU-Segunda Câmara, por meio do qual esta Corte conheceu e negou provimento ao recurso de reconsideração interposto pelo mesmo recorrente contra o Acórdão 7790/2018-TCU-Segunda Câmara, de relatoria da Ministra Ana Arraes,
ACORDAM os Ministros do Tribunal de Contas da União, reunidos em Sessão da Segunda Câmara, ante as razões expostas pelo Relator, em:
9.1. conhecer dos embargos de declaração, com fundamento nos arts. 32, inciso II, e 34 da Lei nº 8.443/1992, para, no mérito, rejeitá-los;
9.2. encaminhar cópia desta deliberação ao embargante, para ciência, informando que a presente deliberação, acompanhada do Relatório e do Voto que a fundamentam, está disponível para consulta no endereço www.tcu.gov.br/acordaos, além de esclarecer que, caso requerido, o TCU poderá fornecer sem custos as correspondentes cópias, de forma impressa;
9.3. informar à Procuradoria da República no Estado do Paraná e ao Fundo Nacional de Saúde que a presente deliberação, acompanhada do Relatório e do Voto que a fundamentam, está disponível para consulta no endereço www.tcu.gov.br/acordaos, além de esclarecer que, caso requerido, o TCU poderá fornecer sem custos as correspondentes cópias, de forma impressa;
9.4. informar à Procuradoria da República no Estado do Paraná que, nos termos do parágrafo único do art. 62 da Resolução TCU 259/2014, os procuradores e membros do Ministério Público credenciados nesta Corte podem acessar os presentes autos de forma eletrônica e automática, ressalvados apenas os casos de eventuais peças classificadas como sigilosas, as quais requerem solicitação formal.

Embargos de declaração opostos pelo Sr. Ivan Rodrigues, ex-prefeito do município de São José dos Pinhais (gestão: 2009 a 2012) contra o Acórdão 12.901/2020-2ª Câmara, por meio do qual esta Corte conheceu e negou provimento ao recurso de reconsideração interposto pelo mesmo recorrente contra o Acórdão 7.790/2018-2ª Câmara, confirmado pelo Acórdão 10.867/2018-2ª Câmara, ambos de relatoria da Ministra Ana Arraes.

Segunda Câmara

Município de São José dos Pinhais/PR.

3. Interessado/Embargante:
3.1. Interessado: Fundo Nacional de Saúde (FNS)
3.2. Embargante:  Ivan Rodrigues (CPF XXX.510.218-XX).

13.1. Ministros presentes: Bruno Dantas (Presidente), Augusto Nardes (Relator), Raimundo Carreiro e Jorge Oliveira.
13.2. Ministro-Substituto convocado que não participou da votação: Marcos Bemquerer Costa.
13.3. Ministro-Substituto presente: André Luís de Carvalho.

ACORDAO-COMPLETO-2486376

Acórdão 1342/2022 - Segunda Câmara

AUGUSTO NARDES

Examina-se nesta oportunidade embargos de declaração opostos por Ivan Rodrigues, ex-prefeito do município de São José dos Pinhais (gestão: 2009 a 2012) contra o Acórdão 12901/2020-TCU-Segunda Câmara (peça 334) , por meio do qual esta Corte conheceu e negou provimento ao recurso de reconsideração interposto pelo mesmo recorrente contra o Acórdão 7790/2018-TCU-Segunda Câmara (peça 209) , confirmado pelo Acórdão 10867/2018-TCU-Segunda Câmara (peça 280) , ambos de relatoria da Ministra Ana Arraes.
Esse penúltimo decisum foi prolatado no âmbito da tomada de contas especial por intermédio da qual esta Corte julgou irregulares suas contas, condenou-o ao pagamento do débito apurado em solidariedade com os demais responsáveis e aplicou-lhe a multa prevista no art. 57 da Lei 8.443/1992.
O ex-prefeito foi apenado em razão de superfaturamento decorrente de sobrepreço e de pagamentos superiores aos previstos (ausência de comprovação da prestação dos serviços) no âmbito da execução de diversos contratos para os quais foram repassados recursos do Fundo Nacional de Saúde (FNS) , durante a sua gestão à frente da prefeitura.
O responsável interpôs recurso de reconsideração contra essa deliberação inicial (Acórdão 7790/2018-TCU-Segunda Câmara) , o qual foi julgado pelo Acórdão 12901/2020-TCU-Segunda Câmara, ora embargado, por intermédio do qual esta Corte conheceu daquele recurso e negou provimento.
Não conformado com a negativa de provimento do recurso interposto, o ex-prefeito opõe estes embargos declaratórios (peça 342) , nos quais alega que houve omissão na decisão que julgou o mérito daquela peça recursal (Acórdão 12901/2020-TCU-Segunda Câmara) .
O responsável argumenta que este Tribunal deixou de valorar naquele decisum a sentença absolutória prolatada pelo Juízo da 9ª Vara federal de Curitiba/PR, na Ação Penal nº 5043581-50.2018.4.04.7000/PR, que versa exatamente sobre os mesmos fatos objeto da presente Tomada de Conta.
Segundo o embargante, tendo em vista que haviam sido mencionados trechos da Ação Popular 0001388-86.2012.8.16.0036 na deliberação ora embargada, pelos princípios da isonomia e simetria, esta Corte deveria ter considerado, ao prolatar aquele acórdão, a sentença absolutória acima mencionada.
O recorrente requer que sejam considerados neste processo os fundamentos lançados naquela sentença, de maneira a modificar o Acórdão 12901/2020-TCU-Segunda Câmara e, consequentemente, a deliberação inicial deste processo (Acórdão 7790/2018-TCU-Segunda Câmara) .
	É o relatório.

Inácio Bento de Loyola Alencastro (OAB/DF 15.083), Getúlio Humberto Barbosa de Sá (OAB/DF 12.244), Lucy Marangon Barbosa (OAB/DF 35.328) e outros, representando Ivan Rodrigues (peças 177, 257/8 e 269).

Não atuou.

TOMADA DE CONTAS ESPECIAL. REPASSES DO FUNDO NACIONAL DE SAÚDE (FNS). IRREGULARIDADES NA APLICAÇÃO DESSES RECURSOS. CONTAS IRREGULARES. DÉBITO. MULTA. EMBARGOS DE DECLARAÇÃO. REJEIÇÃO. RECURSO DE RECONSIDERAÇÃO. CONHECIMENTO. RAZÕES RECURSAIS INSUFICIENTES PARA ALTERAR O JUÍZO. NEGATIVA DE PROVIMENTO. EMBARGOS DE DECLARAÇÃO. INEXISTÊNCIA DE OBSCURIDADE, OMISSÃO OU CONTRADIÇÃO. CONHECIMENTO. REJEIÇÃO.

TOMADA DE CONTAS ESPECIAL (TCE)

não atuou.

Trata-se de embargos de declaração opostos pelo Sr. Ivan Rodrigues, ex-prefeito do município de São José dos Pinhais (gestão: 2009 a 2012) contra o Acórdão 12901/2020-TCU-Segunda Câmara (peça 334) , por meio do qual esta Corte conheceu e negou provimento ao recurso de reconsideração interposto pelo mesmo recorrente contra o Acórdão 7790/2018-TCU-Segunda Câmara (peça 209) , confirmado pelo Acórdão 10867/2018-TCU-Segunda Câmara (peça 280) , ambos de relatoria da Ministra Ana Arraes.
Por intermédio desse penúltimo decisum, este Tribunal julgou irregulares suas contas, condenou-o ao pagamento do débito apurado em solidariedade com os demais responsáveis e aplicou-lhe multa individual prevista no art. 57 da Lei 8.443.
O ex-prefeito foi apenado em razão de superfaturamento decorrente de sobrepreço e de pagamentos superiores aos previstos (ausência de comprovação da prestação dos serviços) no âmbito da execução de diversos contratos para os quais foram repassados recursos do Fundo Nacional de Saúde (FNS) , durante a sua gestão à frente da prefeitura.
Trago, por pertinente, a situação fática identificada pela Secretaria do TCU no Estado do Paraná (SEC/PR) em fiscalização realizada no município durante a gestão do ora recorrente. 
A equipe identificou que o município havia firmado, no período de 2009 a 2012, dezesseis contratos sem licitação, na área da saúde, com a empresa B. M. J. Service Ltda., tendo pago o montante de R$ 80.991.386,83 (todas as fontes) para essa empresa, bem assim outros nove contratos com a Cooperativa Paranaense de Medicina, com o pagamento do valor de R$ 50.179.390,03 (todas as fontes) . Ressalte-se que no âmbito destes autos somente uma parte desses contratos está sob análise, os quais se referem a contratos em que foram identificadas irregularidades na aplicação dos recursos federais repassados pelo Fundo Nacional da Saúde.
Feito breve resumo do processo, passo a decidir.
Preliminarmente, esclareço que os presentes embargos de declaração devem ser conhecidos, visto estarem presentes os requisitos para sua admissibilidade, em conformidade com os arts. 32, inciso II, e 34 da Lei nº 8.443/1992.
No mérito, os declaratórios não devem ser acolhidos, visto que os argumentos trazidos pelo recorrente não confirmam a suposta omissão, nos termos que explicito neste voto.
Conforme afirmado na peça recursal do embargante, um dos princípios que rege a atuação deste Tribunal é o da Independência das Instâncias. A jurisprudência a respeito desse tema é vasta, de maneira que trago a seguir alguns acórdãos relacionados com o assunto, constantes da "Jurisprudência Selecionada" desta Corte:
A absolvição na esfera penal motivada pela falta ou insuficiência de provas não impede a responsabilização do gestor no âmbito do TCU, pois a sentença absolutória somente tem repercussão na instância administrativa quando declara a inexistência do fato ou que o responsável não concorreu para a infração penal. (Acórdão 2850/2019-TCU-Primeira Câmara, de relatoria do Ministro Vital do Rêgo) 
O princípio da independência das instâncias possibilita que o TCU decida de forma autônoma sobre as questões que lhes são afetas, sem a necessária vinculação às eventuais manifestações judiciais, salvo sentença penal transitada em julgado que negue a existência do fato ou sua autoria. (Acórdão 2904/2014-TCU-Plenário, de relatoria do Ministro-Substituto Marcos Bemquerer) 
A ação por improbidade administrativa, de natureza civil, não vincula o TCU, uma vez que não há litispendência entre um processo que tramita no Tribunal e outro que verse sobre matéria idêntica no âmbito do Poder Judiciário, em razão do princípio da independência das instâncias e da competência atribuída pela Constituição Federal e pela Lei 8.443/1992 ao TCU. Apenas a sentença proferida em juízo penal que decida pela inexistência do fato ou pela negativa da autoria vincula a instância administrativa. (Acórdão 782/2021-TCU-Plenário, de relatoria do Ministro Benjamin Zymler) 
A sentença proferida pelo juízo cível, sob qualquer fundamento, não vincula a decisão administrativa proferida pelo TCU, em razão do princípio da independência das instâncias. Apenas a sentença absolutória no juízo criminal fundada no reconhecimento da inexistência material do fato ou na negativa de autoria tem habilidade para impedir a responsabilização civil e administrativa do agente. (Acórdão 6903/2018-TCU-Segunda Câmara, de relatoria da Ministra Ana Arraes) 
A absolvição penal afasta a responsabilidade administrativa do gestor perante o TCU apenas quando declarar a inexistência do fato ou da autoria imputada. Se a absolvição for por falta de provas ou ausência de dolo, tal responsabilidade não é excluída. (Acórdão 869/2020-TCU-Plenário, de relatoria do Ministro Bruno Dantas) 
O princípio da independência das instâncias permite ao TCU apreciar, de forma plena, a boa e regular gestão dos recursos públicos federais, mesmo nos casos em que as irregularidades também estejam sendo apuradas em outras instâncias administrativas ou judiciais. O juízo administrativo só se vincula ao penal quando neste último é afirmada, categoricamente, a inexistência do fato ou que o acusado não foi o autor do ilícito. (Acórdão 30/2016-TCU-Plenário, de minha relatoria) 
Além disso, observo que o recorrente busca rediscutir o mérito do acórdão ora rebatido por intermédio de embargos de declaração. No entanto, a jurisprudência deste Tribunal é pacífica no sentido de que:
"Os embargos de declaração prestam-se tão somente a aclarar ou corrigir vícios de contradição, obscuridade ou omissão internos à decisão embargada, não sendo possível, nessa via, o reexame de questões de mérito, a discussão de novas teses jurídicas nem a apreciação de eventual divergência entre o julgamento proferido e qualquer outra deliberação, seja do Poder Judiciário, seja do TCU." (Acórdão 291/2015-TCU-Plenário, de relatoria do Ministro Walton Alencar Rodrigues, constante da "Jurisprudência Selecionada") .
Em análise mais detalhada dos documentos acostados aos autos, pude observar uma curiosidade, não identificada anteriormente nestes autos. Tal ponto não altera o julgamento de mérito deste processo, uma vez que este já está na fase recursal. No entanto, entendo cabível o registro neste Voto, conforme abaixo.
A primeira dispensa de licitação para contratação de instituição privada para complementar as ações básicas da Secretaria de Saúde do município foi autorizada pelo ex-prefeito Ivan Rodrigues, em 26/10/2009 (peça 1, p. 3) . O projeto básico da contratação é da mesma data, 26/10/2009 (peça 1, p.10) . Foram apresentadas três propostas para a prestação de serviços:
	- B.M.J Service Ltda ME, com data de 24/9/2009, pela representante legal, Sandra Maria da Rosa Vieira (peça 1, p. 16 e 17) ;
	- Clinimed - Clinica do Trabalho S/C Ltda., com data de 24/9/2009, pelo Sócio administrador, Balford Rafael Abaunza Sanchez (peça 1, p. 18 e 19) ;
	- Cooperativa de Trabalhadores Autônomos do Estado do Rio Grande do Sul, com data de 24/9/2009, pelo Diretor-Presidente Paulo Fernando Santa Anna Bitello (peça 1, p. 20 e 21) 
O primeiro contrato de dispensa de licitação foi assinado pelo Sr. Ivan Rodrigues (ex-prefeito) e pela Sra. Sandra Maria da Rosa Vieira (representante da empresa BMJ) , em 29/10/2009.
Como se vê, desde a autorização para dispensa de licitação pelo responsável até a primeira contratação da empresa correu o prazo de 3 dias (de 26/10/2009 a 29/10/2009) , sendo que as propostas das empresas haviam sido encaminhadas em uma data anterior (24/9/2009) .
Em 21/6/2010, o ex-Secretário de Saúde do município, Armando Raggio, solicitou nova contratação emergencial por 6 meses (peça 2, p.1) . Na mesma data, o projeto básico da contratação foi aprovado (peça 1, p.10) e o ex-prefeito autorizou a contratação sem licitação (peça 2, p.10) . Foram apresentadas três propostas para a prestação de serviços: 
- B.M.J Service Ltda ME, com data de 15/6/2010, pela Sócia Administradora, Núbia Maria da Rosa Vieira (peça 2, p. 13 e 14) ;
- Clinimed - Clinica do Trabalho S/C Ltda., com data de 14/6/2010, pelo Sócio administrador, Balford Rafael Abaunza Sanchez (peça 2, p. 15 e 16) ;
- Capserv Cooperativa de Serviços Ltda., com data de 17/6/2010, pelo Diretor-Presidente Paulo Antônio Stoelben (peça 2, p. 17 e 18) .
O segundo contrato de dispensa de licitação foi assinado pelo Sr. Assis Manoel Pereira (prefeito em exercício por 10 dias) e pela Sra. Sandra Maria da Rosa Vieira (representante da empresa BMJ) , em 9/7/2010. (peça 2, p. 9) 
Esse procedimento de requisitar a contratação da mesma empresa por dispensa de licitação - B.M.J Service - com apresentação de cotação de três empresas (com frequência, as mesmas empresas pesquisadas) se repetiu ao longo de toda a gestão do Sr. Ivan Rodrigues, de maneira que ocorreram 16 prorrogações contratuais com essa mesma pessoa jurídica.
Pode-se observar que a partir do contrato 168/2011 vários documentos da empresa BMJ Services Ltda (peça 8, p. 17, peça 9, p. 11 a 13; peça 10, p. 1; peça 12, p. 25 e 26, entre outros) foram assinados pelo Sr. Paulo Fernando Santa Anna Bitello. 
Em pesquisas às bases de dados do TCU, foi identificado que:
	- a Sra. Sandra Maria da Rosa Vieira (representante da empresa BMJ) , que assinou os diversos contratos de dispensa de licitação com a prefeitura, também era diretora da empresa Viva Saúde - Cooperativa de Profissionais da Área da Saúde Ltda. e sócia-administradora da empresa Olletibx Construtora e Incorporadora Ltda.;
	- a primeira empresa (Viva Saúde - Cooperativa de Profissionais da Área da Saúde Ltda.) , além da Sra. Sandra Maria da Rosa Vieira como diretora, tinha como Presidente o Sr. Balford Rafael Abaunza Sanchez;
	- a segunda empresa (Olletibx Construtora e Incorporadora Ltda.) , além da Sra. Sandra Maria da Rosa Vieira como sócia, tinha como sócio-administrador o Sr. Paulo Fernando Sant Anna Bitello;
Tanto a empresa (Viva Saúde - Cooperativa de Profissionais da Área da Saúde Ltda.) quanto a empresa tinham a mesma contadora, Sra. Michele Vieira Viegas.
O Sr. Balford Rafael Abaunza Sanchez, além de presidente da Viva Saúde Ltda., era sócio-administrador da empresa Clinimed-Clínica do Trabalho, que apresentou propostas em diversas dispensas de licitação ora sob análise.
O Sr. Paulo Fernando Sant Anna Bitello, além de sócio-administrador da B.M.J Service, também foi Presidente da Cooperativa de Trabalhadores Autônomos do Estado do Rio Grande do Sul, que apresentou diversas propostas nas dispensas de licitações da prefeitura de São José dos Pinhais, e também foi sócio-administrador da Olletibx Construtora e Incorporadora Ltda.
A Cooperativa de Trabalhadores Autônomos do Estado do Rio Grande do Sul, cujo presidente era o Sr. Paulo Fernando Sant Anna Bitello, tem como contadora a Sra. Sandra Maria da Rosa Veiga, que também atuava como representante da empresa BMJ junto aos contratos ora sob análise
A empresa Capserv Cooperativa de Serviços Ltda, que apresentou propostas em diversas dispensas de licitação, também tinha como contadora a Sra. Sandra Maria da Rosa Vieira.
Cabe ressaltar que todas essas participações nessas sociedades ocorreram no mesmo período das irregularidades identificadas neste processo.
Como se vê, as pessoas envolvidas nas várias contratações por dispensa de licitação com a prefeitura de São José dos Pinhais pertenciam às diversas empresas que supostamente haviam sido consultadas para cotação de preços ou para apresentação de suas propostas de prestação de serviços. 
Como já ressaltei anteriormente, tais fatos não alteram meu posicionamento quanto ao mérito dos presentes embargos, nem as decisões pretéritas neste processo. No entanto, entendo cabível encaminhar cópia destes autos novamente ao Ministério Público do Estado do Paraná com vistas à adoção das providências que entender cabíveis.
	Ante as razões expostas, VOTO no sentido de que o Tribunal conheça dos presentes embargos para, no mérito, rejeitá-los, na linha do Acórdão que ora submeto à deliberação deste colegiado.
TCU, Sala das Sessões, em 1 de junho de 2021.
Ministro JOÃO AUGUSTO RIBEIRO NARDES 
Relator